臺灣嘉義地方法院民事判決　　　　　94年度訴字第611號
原　　　告　庚○○
訴訟代理人　黃裕中律師
複　代理人　黃木春律師
被　　　告　丁○○翁金水之承.
訴訟代理人　黃曜春律師
被　　　告　丙○○
　　　　　　　　　　　　5號
　　　　　　辛○○
　　　　　　乙○○
上一人　之
訴訟代理人　甲○○
被　　　告　戊○○
兼上一人之
訴訟代理人　己○○
上列當事人間請求分割共有物事件，本院於民國96年9月13日言
詞辯論終結，判決如下：
　　主　文
兩造共有如附表一所示之土地准予分割如附表二所示。
訴訟費用由兩造各依附表一所示應有部分比例負擔。
　  事實及理由
壹、程序方面：
一、被告丙○○、辛○○、乙○○、戊○○、己○○經合法通知
    ，未於言詞辯論期日到場，核無民事訴訟法第386條所列各
    款情形，爰依原告之聲請，由其一造辯論而為判決。
二、按當事人死亡，其繼承人於得為承受訴訟時，應即為承受之
    聲明，他造之當事人，亦得聲明承受訴訟，民事訴訟法第
    168條、第175條分別定有明文。查本件被告翁金水於本件審
    理期間之民國96年1月1日死亡，而其繼承人丁○○已就被繼
    承人翁金水之應有部分為繼承登記，有土地登記謄本在卷可
    稽，並經被告丁○○具狀聲明承受訴訟，核無不合，應予准
    許，先予敘明。
貳、原告起訴主張：
  (一)如附表一所示土地為兩造所共有，應有部分如附表一所示。
    而系爭土地並無不得分割之約定，各共有人得隨時請求分割
    共有物，民法第823條第1項定有明文，本件兩造無法協議分
    割，爰訴請判決分割系爭土地。
  (二)依嘉義縣大林地政事務所95年5月15日複丈成果圖所示編號C
    、E、F土地之鄰地為同段62之1、61之1及61之2地號土地，
    分別為原告庚○○、被告己○○及戊○○、被告翁金水所有
    ，編號A土地之鄰地為同段56地號土地，被告辛○○為其共
    有人之一，是將渠等分配於所有土地相鄰位置，俾利合併使
    用發揮地利，另其他共有人，則按其占有現況分割。爰依民
    法第823條第1項前段、第824條第2項規定，提起本件訴訟，
    並聲明：兩造共有如附表一所示土地准予分割，分割方法如
    附表二所示；訴訟費用由兩造各按應有部分比例負擔。
  (三)對被告抗辯所為之陳述：
    被告翁金水所提出之分割方案將使被告翁金水與被告乙○○
    於分割後所取得之土地，東側呈凹陷狀，與原告所提分割方
    案各共有人所取得土地均呈四方形，對分割後土地之完整利
    用顯較不利。
、被告答辯：
一、被告丁○○方面：
　　不同意原告分割方案，被告丁○○所主張之分割方法以不拆
  　除嘉義縣大林地政事務所95年1月26日複丈成果圖所示編號F
    磚造平房為原則，並保留F左側圍牆及北側排水溝渠，藉此
    擬定被告乙○○與丁○○之分割線。依原告所提分割方案，
    上開磚造平房西側將因跨建而將遭拆除，且鄉公所所興建之
    排水溝渠亦將毀棄，影響系爭土地之排水功能。依被告丁○○所提分割方案，即可保留被告丁○○所有之磚造平房，且
    圍牆及排水溝渠亦可維持原有功能，另對被告乙○○而言，
    所分得之庭院空間面積亦擴大。並聲明：原告之訴駁回。
二、被告丙○○、乙○○、戊○○及己○○部分：
　　渠等未於最後言詞辯論期日到場，據渠等先前陳述則以：同
  　意分割，並同意原告分割方案，被告戊○○及己○○並具狀
    表明分割後，願按原應有部分比例保持共有等語。
三、被告辛○○部分：
　　被告辛○○未於言詞辯論期日到場，亦未提出書狀，作何聲
  　明或陳述。
肆、本院得心證之理由：
一、按各共有人，得隨時請求分割共有物。但因物之使用目的不
    能分割或契約訂有不分割之期限者，不在此限。共有物之分
    割，依共有人協議之方法行之。分割之方法，不能協議決定
    者，法院得因任何共有人之聲請，命以原物分配於各共有人
    ，民法第823條第1項、第824條第1、2項分別定有明文。本
    件原告主張附表一所示土地為兩造所共有，各共有人應有部
    分如附表一所示，業據提出地籍圖謄本及土地登記謄本在卷
    足憑（詳本院卷第9、97頁）。兩造共有人就附表一所示土
    地未訂有不分割之協議，亦無因物之使用目的上不能分割之
    情形，兩造復無法就分割方法達成協議，則原告依民法第82
    3條第1項、第824條第2項規定，訴請裁判分割系爭土地，洵
    屬有據。
二、又分割共有物，以消滅共有關係為目的。法院裁判分割共有
    土地時，除因該土地內部分土地之使用目的不能分割（如為
    道路）或部分共有人仍願維持其共有關係，應就該部分土地
    不予分割或准該部分共有人成立新共有關係外，應將土地分
    配於各共有人單獨所有（參照最高法院69年臺上字第1831號
    判例意旨）。而本件被告戊○○及己○○具狀陳明願按應有
    部分比例保持共有，揆諸前揭說明，渠等得於分割後，按原
    應有部分比例保持共有關係，先予敘明。
三、至於附表一所示土地之分割方法，本院審酌如下：
  (一)附表一所示土地南邊面臨約8米寬之道路，北側有約3米寬之
    道路，土地北側坐落被告丙○○所有之鋼筋水泥造二層樓半
    建物，東側有被告丙○○所有之磚瓦造平房二間，南側有原
    告庚○○所有之磚鐵造石棉瓦工廠；附表一所示土地北側與
    被告辛○○所有之土地相鄰、東側由北至南分別與翁金水（
    即被告丁○○之被繼承人）、戊○○及己○○所有之土地相
    鄰，西南側與原告庚○○所有之土地相鄰等情，業據原告提
    出與附表一所示土地相鄰之62之1地號土地（所有人為原告
    庚○○）、61之1地號土地（所有人為被告丁○○之被繼承
    人翁金水）、61之2地號土地（所有人為被告戊○○及己○○）及56地號土地（為被告辛○○及其他共有人共有）之土
    地登記謄本與現場照片附卷可憑（詳本院卷第10至15、59至
    64頁），並經本院會同地政人員履勘現場查證屬實，製有勘
    驗筆錄及囑託嘉義縣大林地政事務所人員繪製複丈成果圖各
    一份存卷可參（詳本院卷第47至50頁）。
  (二)本院審酌原告所提之分割方案，已斟酌各共有人原占用使用
    之現況，使各共有人所有之建物均得坐落於分割後分得之土
    地上，且參酌附表一所示土地北側與被告辛○○所有之土地
    相鄰，東側由北至南分別與翁金水（即被告丁○○之被繼承
    人）、戊○○及己○○所有之土地相鄰，西南側則與原告庚○○所有土地相鄰，併考慮上開共有人分得之位置得與渠等
    相鄰之所有土地合併使用，發揮土地最大經濟效益，且亦經
    多數共有人表明同意該分割方案而符合多數共有人之意願。
    本院復審酌附表一所示土地南邊面臨約8米寬之道路，北側
    有約3米寬之道路，依原告所提之分割方案，分割後各筆土
    地均屬方正完整，且皆可接臨道路對外聯絡，俾維持土地分
    割後之最大經濟效益，並兼顧各該土地共有人之占有使用現
    狀及意願等一切情狀，認如附表二即附圖所示之分割方案，
    符合系爭土地分割之整體效益及共有人全體之利益，應可採
    取。
  (三)至於被告丁○○所提之分割方案，主張保留其左側圍牆及北
    側排水溝渠，並依此定其與被告乙○○間之分割線，其餘各
    共有人所分配之位置則與原告所提分割方案相同，並提出其
    建物之現場照片為憑（詳本院卷第98、99頁），然本院審酌
    被告丁○○主張之分割方案，如欲保留其左側圍牆，則該段
    落之分割線須向左側移動，致分割後其左側土地形成一凹陷
    處，地形無法方正完整，減損其左側土地之利用效能及土地
    經濟價值，對分得其相鄰土地之共有人即被告乙○○非屬公
    平之方案，且被告乙○○亦表明反對該分割方案。本院參酌
    依原告之分割方案，各共有人分得之土地皆屬方正完整，對
    各共有人均屬公平之方案，且依該分割方案，被告丁○○之
    左側磚造平房及圍牆縱須部分拆除，亦應不甚害社會經濟或
    全體共有人之利益，認被告丁○○所提之分割方案，尚無可
    採。
四、綜上所述，附表一所示土地依其使用目的並非不能分割，共
    有人間亦無不能分割之約定，然迄今未能協議分割，本院審
    酌附表一所示土地之現有使用狀況、對外通行道路、維持分
    割後土地方正完整性、分割方案之公允性、兩造分割之利益
    及意願等一切情狀，認附表二所示之分割方案符合土地分割
    之最大經濟效用及共有人全體之利益，堪認係適當、公允之
    分割方法。從而，原告本於共有人之資格，起訴請求分割附
    表一所示土地，即屬正當，應予准許。本院因而准命附表一
    所示之土地分割如主文第一項所示。
五、本件雖准原告之請求分割附表一所示土地，然分割方法係法
    院考量全體共有人之利益後，依職權所為之決定，原告既為
    共有人之一，亦同受其利，若全由敗訴當事人負擔訴訟費用
    顯失公平，爰依民事訴訟法第80條之1規定，命勝訴之原告
    亦負擔部分之訴訟費用，併此敘明。
六、據上論結，本件原告之訴為有理由，應依民事訴訟法第385
    條第1項前段、第80條之1、第78條、第85條第1項但書、第
    2項，判決如主文。
中　　華　　民　　國　　96　　年　　9 　　月　　27　　日
                  民二庭　法　官　林中如
中　　華　　民　　國　　96　　年　　9 　　月　　27　　日
                          書記官  陳湘蓉
以上正本係照原本作成。
如對本判決上訴須於判決送達後20日向本院提出上訴狀。
附表一
┌────┬────────────┬────┬──┬───┐
│土地坐落│　　共有人及應有部分    │面積（平│地目│使用  │
│        │                        │方公尺）│    │區分  │
├────┼────────────┼────┼──┼───┤
│嘉義縣民│(一)丙○○：40660分之10271│3848.00 │建  │鄉村區│
│雄鄉竹子│(二)辛○○：40660分之689  │        │    │      │
│腳段62地│(三)庚○○：32528分之13595│        │    │      │
│號      │(四)乙○○：16分之3       │        │    │      │
│        │(五)戊○○：96分之3       │        │    │      │
│        │(六)己○○：96分之3       │        │    │      │
│        │(七)丁○○：48分之3       │        │    │      │
└────┴────────────┴────┴──┴───┘
附表二（如附圖）
┌────┬──────┬──────────────┐
│附圖編號│    面積    │土地分割後之所有權人        │
│        │（平方公尺）│                            │
├────┼──────┼──────────────┤
│Ａ      │65.21       │分歸被告辛○○取得          │
├────┼──────┼──────────────┤
│Ｂ      │972.03      │分歸被告丙○○取得          │
├────┼──────┼──────────────┤
│Ｃ      │1608.26     │分歸原告庚○○取得          │
├────┼──────┼──────────────┤
│Ｄ      │721.50      │分歸被告乙○○取得          │
├────┼──────┼──────────────┤
│Ｅ      │240.50      │分歸被告丁○○取得          │
├────┼──────┼──────────────┤
│Ｆ      │240.50      │分歸被告己○○、戊○○取得，│
│        │            │並按原應有部分比例保持共有。│
└────┴──────┴──────────────┘
